最高法院民事判決　　　　　　　　　　　　　　　八十六年度台上字第二四一○號
　　上　訴　人　乙○○
　　被 上訴 人　甲○○
右當事人間請求塗銷土地所有權移轉登記事件，上訴人對於中華民國八十五年十月二
十八日台灣高等法院高雄分院第二審判決（八十五年上字第二六號），提起上訴，本
院判決如左：
    主  文
上訴駁回。
第三審訴訟費用由上訴人負擔。
    理  由
本件上訴人主張：兩造與訴外人江照貴（從母姓）、戴吳金蓮、戴吳金英、林吳金好
、楊吳金花（以下稱江照貴等人）為同胞兄弟姊妹，母江見於民國四十九年七月十八
日死亡，父吳石詹則於五十六年十月十九日過世，江見所有坐落屏東縣恆春鎮○○○
段一五七號、一六八號土地應有部分四分之一（下稱系爭土地），依法應由兩造及江
照貴等人共同繼承，惟交由被上訴人與江照貴管理使用。七十九年十月初，被上訴人
向江照貴購買系爭土地，為辦理登記，向伊騙取印鑑證明及印鑑章，由代書陳新連偽
造伊及江照貴等人之繼承權拋棄書，將系爭土地辦理繼承登記為被上訴人所有，自係
侵害伊之權利。又被上訴人業漁，無自耕能力，依土地法第三十條規定，系爭土地移
轉與被上訴人為無效等情，求為命被上訴人將其於八十年二月二十二日以繼承為原因
就系爭土地辦理所有權移轉登記予以塗銷之判決。
被上訴人則以：江照貴以其從母姓，兩造之母江見所留系爭土地應由其繼承取得，乃
將之出賣與伊，而後經全体共有人即兩造兄弟姊妹同意由伊繼承，並將印鑑證明及印
鑑章交由代書陳新連辦理繼承登記，其本意為遺產分割，而以拋棄繼承方式處理，伊
並無侵害上訴人之所有權；又上訴人提起本件訴訟，未經其他繼承人同意等語，資為
抗辯。
原審斟酌全辯論意旨及調查證據之結果，以：查兩造之母江見於四十九年七月十八日
死亡，遺留系爭土地所有權應有部分四分之一，地目分別為田及旱，均屬農地，其繼
承人計有夫吳石詹與子女即兩造及訴外人江照貴等人，嗣吳石詹於五十六年十月十九
日過世，一直未辦理繼承登記或為分割協議。六十四年二月十五日，江照貴認其從母
姓，系爭土地應由其一人繼承取得，而將系爭土地出賣與被上訴人，被上訴人經徵得
上訴人以外之其他繼承人同意，併取得上訴人之印鑑章、印鑑證明後，於八十年二月
二十二日以上訴人及其他繼承人拋棄繼承取得之權利為由，辦妥系爭土地由其一人繼
承取得等情，為兩造所不爭，併經證人江照貴證述屬實，復有土地登記簿謄本、戶籍
謄本附卷可稽，且有不動產買賣契約憑證及被上訴人辦理繼承登記所提出之土地登記
申請書、繼承系統表、繼承權拋棄書、戶籍謄本、印鑑證明等存於臺灣屏東地方法院
八十三年度偵字第五五六號偽造文書案卷足憑，經原審調閱無誤，洵堪信為真實。次
查上訴人曾於八十二年十二月十三日郵寄恆春郵局第三三二號存證信函與被上訴人稱
：「恒春鎮○○○段一五七、一六八、二四八號土地持分各四分之一，均係母親江見
之遺產……嗣（江）照貴將該段一五七、一六八號土地二筆，經寄件人（上訴人）同
意，賣與收件人（被上訴人），故將印鑑證明交出，俾便辦理移（轉）登記，不意收
件人竟將母親全部遺產，移轉登記變更己有……」等語，為上訴人所是認，併有該存
證信函附於上開刑事偵查案卷，足徵上訴人係因同意江照貴將系爭土地出賣與被上訴
人，為使被上訴人單獨取得系爭土地所（原判決誤為共）有權，而提供印鑑章及印鑑
證明，被上訴人因而請代書以上訴人名義製作繼承權拋棄書，辦理繼承登記，由其單
獨繼承取得系爭土地，並不違背上訴人之本意，是上訴人主張伊僅同意辦理共同繼承
，被上訴人騙取伊之印鑑證明及印鑑章後，交由代書陳新連偽造伊之繼承拋棄書，持
以辦理將系爭土地登記與被上訴人云云，顯無可採取。惟按私有農地所有權之移轉，
其承受人以能自耕為限，違反該項規定者，其所有權之移轉無效，土地法第三十條第
一、二項定有明文。故約定出賣私有農地與無自耕能力人之買賣契約，除有民法第二
百四十六條第一項但書及第二項之情形外，依同條第一項前段規定，其契約應屬無效
。兩造之母江見、父吳石詹相繼過世後，系爭土地應由兩造及江照貴等人共同繼承；
江照貴雖證稱兩造父母生前曾表示母江見之遺產應由其單獨繼承等情，然既非生前贈
與或立遺囑遺贈，而兩造及其姊妹戴吳金蓮、戴吳金英、林吳金好、楊吳金花之繼承
權又不能因父母為上開表示而被剝奪，故該遺產不能認係江照貴單獨繼承取得；又兩
造及其他繼承人並未分割江見之遺產，系爭土地於六十四年二月十五日江照貴出賣與
被上訴人時，應屬兩造及江照貴等人公同共有。又江照貴將系爭土地出賣與被上訴人
，雖已得其他公同共有人同意並提供印章及印鑑證明，由被上訴人製作繼承權拋棄書
，據以辦理繼承登記由其單獨取得系爭土地，然此所謂拋棄繼承，實質上僅為拋棄對
於系爭土地公同共有之權利，並隱藏因買賣而移轉所有權與被上訴人之行為，非民法
所規定之拋棄繼承。又系爭土地屬農地，被上訴人買受及辦理繼承登記時，其職業均
為漁，無自耕能力，為被上訴人所自承，並有戶籍謄本在卷可稽；而其買賣契約又無
民法第二百四十六條第一項但書及第二項之情形，為兩造所不爭，則該買賣契約無效
；又公同共有人江照貴出賣系爭土地與被上訴人，經上訴人與其他公同共有人同意後
，原應先辦理繼承登記為兩造與其他公同共有人共有（分別共有或公同共有），再以
買賣為原因移轉登記於被上訴人所有，乃被上訴人竟以其他公同共有人名義立具「繼
承權拋棄書」，持以辦理繼承登記由其一人取得所有權，因而規避土地法第三十條規
定「私有農地所有權之移轉，其承受人應有自耕能力」之限制，應屬脫法行為，亦為
無效，被上訴人自負有回復原狀之義務。末按公同共有財產權之處分及其他之權利行
使，除依法律或契約另有規定外，應得公同共有人全體之同意，此觀民法第八百二十
八條、第八百三十一條之規定自明。本件被上訴人就系爭土地與訴外人江照貴所訂立
買賣契約、及以其他公同共有人拋棄繼承為由將系爭遺產登記為其一人所有，雖均屬
無效，被上訴人負有回復原狀之義務，然系爭土地既為上訴人與其他公同共有人全體
因買賣而移轉，則回復原狀請求權，即屬公同共有債權，上訴人僅為公同共有人中之
一人，訴求塗銷所有權登記以回復原狀，依前開說明，自應得被上訴人以外其他公同
共有人同意。而上訴人提起本件訴訟，並未徵得其他公同共有人江照貴、戴吳金蓮、
戴吳金英、林吳金好、楊吳金花同意，又渠等仍與上訴人有往來，非所在不明而無從
取得其同意，已據上訴人自承明確（見原審卷第七六頁）。是上訴人起訴請求被上訴
人塗銷所有權登記，其當事人之適格，即有欠缺，不能准許。第一審所為上訴人敗訴
判決，理由雖不同，但結果相同，仍應予維持，因而駁回上訴人之上訴，經核於法並
無違誤。上訴論旨，係就原審取捨證據、認定事實及解釋契約之職權行使，指摘原判
決不當，求予廢棄，非有理由。
據上論結，本件上訴為無理由，依民事訴訟法第四百八十一條、第四百四十九條第一
項、第七十八條，判決如主文。
中      華      民      國    八十六    年      七      月    三十一    日
                              最高法院民事第一庭
                                  審判長法官  李  錦  豐
                                        法官  楊  鼎  章
                                        法官  李  慧  兒
                                        法官  陳  國  禎
                                        法官  李  彥  文
      右正本證明與原本無異
                                              書  記  官
中      華      民      國    八十六    年      八      月     十一     日
